臺灣彰化地方法院刑事判決　　　　　　　　　　　　九十二年度易字第一五二號
　　公　訴　人　臺灣彰化地方法院檢察署檢察官
　　被　　　告　壬○○
　　被　　　告　丁○○
右列被告等因詐欺案件，經檢察官提起公訴（九十二年度調偵字第一八七號、九十二
年度偵字第五九二二號），本院判決如左：
    主  文
丁○○連續意圖為自己不法之所有，以詐術使人將本人之物交付，處有期徒刑年。
壬○○無罪。
    事  實
一、丁○○係經由庚○○（原冠夫姓為廖庚○○）之弟介紹而認識庚○○，於民國八
    十七年三月間知悉庚○○對案外人乙○○○、己○○等人存有高額債權，乃心生
    覬覦，竟基於意圖為自己不法所有之概括詐欺犯意，先於表面上假意協助庚○○
    處理債務，以取得庚○○之一定信任後，迨庚○○於八十七年四月上旬取得乙○○○因清償債務所交付如附表一所示之支票後，丁○○即向庚○○詐稱因其甫於
    八十七年一月二十日在玉山銀行彰化分行開戶，想在開戶帳面上好看一點，希望
    庚○○能將附表一所示之支票委由渠代收，代收兌現後即行歸還款項，庚○○因
    見丁○○事前曾從旁協助處理債務，致誤信丁○○所言為真，因此陷於錯誤而同
    意將附表一所示之支票存入丁○○設於玉山銀行彰化分行、帳號：Ｚ00000
    0000000號之帳戶中代收；其後，丁○○復承續前開詐欺取財犯意，於八
    十七年四月中旬，以同一手法向庚○○詐取己○○因清償債務所交付如附表二所
    示之支票後，亦存入上開帳戶中代收。丁○○隨即於八十七年五月八日輾轉將上
    開附表一、二所示支票業已兌現款項其中新臺幣（下同）一千萬元部分，先行以
    轉帳方式整筆轉匯入亞太銀行彰化分行、帳號：Ｚ000000000000號
    、不知情之甲○○帳戶內，旋於翌日將該一千萬元再轉帳匯入其於同日甫行申設
    於亞太銀行虎尾分行、帳號：Ｚ000000000000號之丁○○帳戶內，
    並陸續於八十七年五、六月間將如附表一、二所示支票兌現後之其餘款項，轉帳
    匯入上開亞太銀行虎尾分行個人帳戶，合計共自庚○○處詐得一千七百七十二萬
    四千一百七十五元。嗣因庚○○察覺上開支票到期兌現後，均未見丁○○將代收
    支票兌現款項歸還，乃向其催討，詎丁○○竟拒不返還，至此庚○○始知受騙。
二、案經庚○○訴請臺灣彰化地方法院檢察署檢察官偵查起訴。
    理  由
壹：有罪部分
一、訊據被告丁○○供承確有自告訴人庚○○處取得如附表一、二所示之支票，並先
    存入前開玉山銀行彰化分行個人帳戶，其後並轉帳匯入上揭亞太銀行虎尾分行個
    人帳戶等情，雖矢口否認右揭詐欺取財犯行，辯稱：本件取得之款項均係伊出面
    為告訴人庚○○處理債務所取得之報酬云云。惟查：
（一）本件被告丁○○確有自告訴人庚○○處取得如附表一、二所示之支票，並先存
      入前開玉山銀行彰化分行個人帳戶，其後並轉帳匯入上揭亞太銀行虎尾分行個
      人帳戶之事實，業據其於本院審理時所是認，並有玉山商業銀行彰化分行、帳
      號Ｚ000000000000號之丁○○帳戶往來明細資料，亞太商業銀行
      彰化分行、帳號Ｚ000000000000號之甲○○帳戶交易明細資料，
      亞太商業銀行虎尾分行、帳號Ｚ000000000000號之丁○○帳戶存
      款交易明細資料影本、丁○○於玉山銀行彰化分行及亞太商業銀行虎尾分行帳
      戶之存摺影本二份等件存卷可稽，堪先認定。
（二）被告丁○○雖辯稱本件取得之款項均係伊出面為告訴人庚○○處理債務所取得
      之報酬云云，然查被告丁○○確有出面協助告訴人庚○○處理與乙○○○及己○○之債務一節，固據證人癸○○於本院審理時證述係告訴人委由被告丁○○
      找伊出面代表乙○○○解決債務等語，以及證人己○○於本院審理時證述係告
      訴人庚○○帶伊去找被告丁○○，要伊與丁○○處理該債務等情在卷，堪信為
      真，惟依證人癸○○、己○○之上開證詞，被告丁○○固曾參與協助處理前揭
      債務之清償問題，但並無任何證據或跡象顯示前開債務係因被告丁○○之個人
      特殊關係或能力才得以解決，則衡諸常理，告訴人庚○○豈有可能僅因被告丁○○從旁協助處理債務之行為，即願意支付被告丁○○高達一千七百七十二萬
      四千一百七十五元天價之報酬？況證人癸○○亦另於本院審理時證稱伊代表乙○○○出面處理債務，並未收取任何報酬，則同樣出面處理債務，何以被告丁○○可得天價之高額報酬，而證人癸○○則毫無代價，足見被告丁○○辯稱本
      件取得之款項均係伊出面為告訴人庚○○處理債務所取得之報酬云云，要屬無
      稽，不足採信。
（三）又依目前社會現況，專門出面為債權人向債務人催討債務之應收帳款處理公司
      （俗稱討債公司）林立，惟除非係以非法方式討債，否則通常至多僅收取債權
      三成之處理費用，若所催討之金額龐大，亦可能經由個案協商降低成數。本件
      被告丁○○於本院審理時一再陳稱係以合法之方式協助處理債務，而證人即債
      務人乙○○○亦證稱係由癸○○出面處理，伊係於債務完畢後才看到丁○○等
      語，證人丙○○則證稱庚○○與與乙○○○、癸○○都很熟，不需要特別透過
      外人丁○○處理等情，堪信被告丁○○實際上雖確有協助告訴人庚○○處理債
      務，然應僅係基於朋友關係協助處理，此從被告丁○○始終未曾提出其確有正
      式全權受託為告訴人庚○○處理上開債務之授權證明文件可明，而被告丁○○
      正係利用本件曾從旁協助告訴人庚○○處理部分債務事宜後，告訴人庚○○因
      此產生之謝意及信賴，以致當被告丁○○向庚○○詐稱欲暫時以渠個人新設帳
      戶代收上開債務償還所收得之支票款項時，告訴人庚○○基於上開謝意及信賴
      ，誤信為真，致遭被告丁○○詐騙得逞。
（四）綜上所述，被告丁○○前開所辯，核與客觀事證不符，尚難採信，其右揭犯行
      ，洵堪認定，應予依法論科。
二、核被告丁○○所為，係犯刑法第三百三十九條第一項之詐欺取財罪。被告先後二
    次詐欺取財犯行，時間緊接，所犯構成要件相同，顯係基於概括之犯意反覆為之
    ，應依連續犯之規定，論以一罪，並加重其刑。爰審酌被告之品行、智識程度，
    犯罪動機、目的、手段，被害人所受之財產損害甚鉅，被告丁○○犯罪所得利益
    高達一千七百餘萬元，及其犯後仍飾辭卸責，未見悔悟之心等一切情狀，量處如
    主文所示之刑，以示懲儆。
貳：無罪部分
一、公訴意旨略以：被告壬○○基於意圖為自己不法所有之概括犯意，先於八十六年
    一月四日，持第三人戊○○及辛○○所簽發之票據數紙，向庚○○借款一千五百
    萬元，並保證必會還款，使庚○○陷於錯誤，陸續將款項匯予壬○○；次於八十
    六年三月間，復向庚○○詐稱其夫因病急需醫藥費，利用庚○○之同情心，使庚○○因而陷於錯誤，再度借款一百萬元予壬○○；迨壬○○交付庚○○之前揭票
    據陸續退票，使庚○○產生懷疑後，壬○○又向庚○○佯稱辛○○向嘉義建商戊○○承包工程所取得之支票雖退票，然戊○○在銀行之信用卓著，區區一千五百
    萬元並非問題，請庚○○先將右揭支票交還，辦理退補手續，並願將渠所有坐落
    彰化縣花壇鄉之土地過戶予庚○○，以保障其債權等語，以此詐術方法，再度使
    庚○○陷於錯誤，而不疑有他，將前揭票據交還壬○○；復與丁○○（所犯詐欺
    取財罪行，已詳如前述）共同基於意圖為自己不法所有之詐欺犯意聯絡，先由丁○○向庚○○詐稱因玉山銀行彰化分行剛開幕緣故，想在開戶帳面上好看一點以
    利業績，希望庚○○能將甫收得之乙○○○及己○○所交付之如附表一、二所示
    之支票委由渠代收，而存入渠設在玉山銀行彰化分行、帳號：Ｚ0000000
    00000號之丁○○帳戶中，並由壬○○在旁幫腔稱將錢借給丁○○沒關係，
    不用幾天就會還等語，致使庚○○因此陷於錯誤，陸續將所收得一千八百萬元之
    票據，轉交丁○○由渠代收，丁○○於票據兌現後即先後將款項轉帳匯入其所申
    設之亞太銀行虎尾分行帳號：Ｚ000000000000號帳戶內，拒不返還
    庚○○，因認被告壬○○涉有刑法第三百三十九條第一項之連續詐欺取財罪嫌云
    云。
二、按犯罪事實應依證據認定之，無證據不得認定犯罪事實，刑事訴訟法第一百五十
    四條第二項定有明文。而刑事訴訟法上所謂認定犯罪事實之證據，係指足以認定
    被告確有犯罪行為之積極證據而言，該項證據自須適合於被告犯罪事實之認定，
    始得採為斷罪資料，最高法院二十九年上字第三一０五號著有判例可稽。另告訴
    人之指訴係以使被告受刑事訴追為目的，是其陳述是否與事實相符，仍應調查其
    他證據以資審認，有最高法院五十二年臺上字第一三００號判例可資依循。又認
    定犯罪事實所憑之證據，無論係直接證據或間接證據，其為訴訟上之證明，須於
    通常一般之人均不致有所懷疑，而得確信其為真實之程度者，始得據為有罪之認
    定，倘其證明尚未達到此一程度，而有合理之懷疑存在，復無其他調查途徑可尋
    ，法院即應為無罪之判決，亦有最高法院七十六年臺上字第四九八六號判例足資
    參照。
三、公訴人認被告壬○○涉犯右揭詐欺取財罪嫌，無非係以（一）彰化縣第六信用合
    作社第00000000之三帳號之壬○○帳戶確存有告訴人庚○○或其夫廖鴻
    志所匯入如附表三所示之各筆款項，玉山商業銀行彰化分行第Ｚ0000000
    00000帳號丁○○帳戶確存有告訴人庚○○所交付代收如附表一、二所示之
    支票，及上開支票經兌現後，復先後將款項轉帳匯入亞太銀行虎尾分行第Ｚ00
    0000000000帳號丁○○帳戶內；（二）告訴人庚○○之迭次指訴；（
    三）證人辛○○證述僅曾於八十四、五年間，拿戊○○所簽發面額各三百萬元之
    票據二紙，託姨丈即壬○○之夫彭志熹一同去向庚○○借款六百萬元，所借得之
    款項均是拿現金而非匯款等語；（四）證人廖清圳證稱伊並不認識壬○○，係庚○○以自己名義參加互助會及標取會款等語；（五）被告壬○○之夫彭志熹於八
    十七年初因病過逝，發病約一年期間，而被告壬○○曾認庚○○之女為乾女兒，
    若果係壬○○之夫彭志熹所借，庚○○豈有不予知會壬○○之理為其主要論據。
    訊據被告壬○○堅決否認有何前揭詐欺取財犯行，辯稱：本件彰化縣第六信用合
    作社第00000000之三帳號壬○○帳戶，都是伊先生在使用，伊並不知情
    ，亦未與丁○○共謀詐騙告訴人等語。其選任辯護人為其辯稱：告訴人之指訴內
    容存有諸多瑕疵，證人辛○○之證詞與匯款資料不符，被告壬○○就附表一、二
    所示之支票款項部分，並未與被告丁○○有何犯意聯絡及行為分擔，況本件縱有
    如附表三所示之借款情事，亦僅屬民事債權債務糾紛，並無詐欺犯意等語。經查
    ：
（一）本件依卷附彰化市第十信用合作社匯款單，彰化縣第六信用合作社第0000
      0000之三帳號壬○○帳戶之往來明細資料，玉山商業銀行彰化分行第Ｚ0
      00000000000帳號丁○○帳戶之往來明細資料，亞太商業銀行虎尾
      分行第Ｚ000000000000帳號丁○○之存款交易明細資料影本、丁○○於玉山銀行彰化分行及亞太商業銀行虎尾分行帳戶之存摺影本二份等交易
      明細資料，固堪信告訴人庚○○或其夫廖鴻志確有將如附表三編號一至三及五
      至九等八筆款項匯入上開彰化縣第六信用合作社壬○○帳戶內（附表三編號四
      部分，告訴人庚○○並未提出證據證明為其所匯入），以及告訴人庚○○確有
      交付如附表一、二所示之支票予丁○○存入上開玉山商業銀行彰化分行丁○○
      帳戶代收，其後並經丁○○先後將上開支票兌現款項轉帳匯入亞太銀行虎尾分
      行第Ｚ000000000000帳號丁○○帳戶內等事實，惟此僅足證明上
      開帳戶之款項確有前述之匯出轉入情形，尚無從僅憑上開匯款之事實，據以推
      論被告壬○○有何不法所有之意圖及詐欺取財之犯意，應先敘明。
（二）次查告訴人庚○○雖一再指訴被告壬○○詐取其財物，惟告訴人之指訴原係以
      使被告受刑事訴追為目的，尚須查證其指訴是否與事實相符，本件依告訴人所
      指訴內容係於附表三所示之期間即自八十四年四月十九日起至八十六年七月二
      十八日止，長達二年三個月餘之時間，分九次匯款借予被告壬○○，而告訴人
      庚○○於本院審理時復證稱被告壬○○係分次借款及分次提供票據擔保，供擔
      保之票據係先後退票等情，則衡諸常情，於被告壬○○前次借款所提供之擔保
      票據退票後，告訴人庚○○豈會貿然同意再續借另一筆款項予被告，甚至在長
      達二年三個月於之期間內，於被告壬○○均未兌現供擔保借款之票據時，仍陸
      續出借不同鉅額款項高達八次之多，殊難想像；況告訴人庚○○復始終未能提
      出任何由被告壬○○或相關之人所出具供擔保附表三所示借款之票據以資佐證
      ，且辯稱上開供擔保之票據復均遭被告壬○○以口頭陳述願以個人土地提供擔
      保所騙回，然觀諸上開供擔保之票據，係告訴人庚○○用以證明及確保債權之
      極重要憑證，豈有經被告壬○○三言兩語之單純口頭提供土地保證即予以返還
      之理？是綜觀告訴人庚○○之前開指訴內容，仍存有相當之瑕疵，揆諸前開判
      例意旨，自亦難徒以告訴人庚○○所為前揭存有相當瑕疵之指訴，遽對被告壬○○以詐欺取財罪名相繩。
（三）又證人辛○○於偵查中證稱僅由姨丈彭志熹陪同向告訴人借款二次，合計共借
      得現金六百萬元云云，惟於本院審理時則證稱如附表三編號一至三及五至八所
      示六筆款項均為伊持明旭建設公司（負責人戊○○）之支票向告訴人庚○○所
      借，核與證人戊○○於本院審理時證稱伊曾因將票開給龍福營造公司，龍福營
      造公司拿給辛○○，辛○○再持票去向告訴人調現等情相符，而就證人辛○○
      證稱其所借款項不包括附表三編號四、九所示兩筆款項，亦核與告訴人始終未
      能提出附表三編號四所示款項為其所匯入之證據，以及被告壬○○之選任辯護
      人楊玉珍律師於九十二年十月十七日刑事爭點整理狀一（四）所陳告訴人確有
      匯款一百萬元予被告壬○○，惟該筆款項業已結清等情，正相吻合，並有彰化
      縣第六信用合作社九十三年二月十八日函送、內容為上開彰化縣第六信用合作
      社壬○○帳戶之款項分別於八十四年四月二十日、同年五月二十六日將一百七
      十八萬元、二百六十萬元先後匯入土地銀行嘉義分行辛○○帳戶之跨行匯款申
      請書二份附卷可憑，是堪信本件如附表三編號一至三及五至八所示六筆款項，
      應均係證人辛○○持票向告訴人所借用無訛。至於證人辛○○雖另於本院審理
      時就上開借款之時間陳稱係於八十三年底至八十四年初云云，然核與上揭跨行
      匯款申請書所載內容顯然不符，參諸證人辛○○於本院審理作證時，距上開借
      款時間相隔已有七、八年之久，實難強求其就借款之時間記憶完全精確無誤，
      自難執此認證人辛○○前開所證確有持票向告訴人調借上揭六筆款項一節，有
      何不實之處，併予敘明。
（四）另證人廖清圳雖證稱伊並不認識壬○○，係庚○○以自己名義參加互助會及標
      取會款等語，惟核與卷附會首為廖清圳之互助會單所記載內容，其中會員姓名
      僅編號二十五號之會員記載為「麗珠」，而編號十號之會員姓名則記載為「阿
      月姐」，另編號十九之會員姓名記載為「嘉賓」，其下並載有「4\25；3500；
      月」之字樣，有所不符；然不論上開互助會之實際會員究係何人，亦僅係告訴
      人庚○○與被告壬○○就附表三編號九所示之款項已否結清之民事債權債務糾
      紛，蓋此乃被告壬○○就該筆款項已否清償所為之辯解，縱有事後債信不良之
      情事，亦無從因事後債務不履行而反推被告壬○○於借款之初即已然存有不法
      所有之意圖及詐欺之犯意。
（五）至於被告壬○○雖於本院審理時一再辯稱伊對於上開彰化縣第六信用合作社帳
      戶之往來情形完全不知情云云，然從被告壬○○所選任之辯護人於九十二年十
      月十七日提出之刑事爭點整理狀並不否認確曾收受告訴人匯入該帳戶如附表三
      編號九所示一百萬元款項，並辯稱業已就該一百萬元款項結清等情以觀，倘被
      告壬○○果真全然未知上開帳戶之往來情形，又如何能得悉告訴人曾匯款一百
      萬元予伊，並於事後欲以前所交付告訴人之面額各十八萬元支票三紙及八十六
      年六月間標取之互助會金四十六萬元（合計一百萬元）抵銷結清該債務，是其
      所辯，實非無疑；惟認定犯罪事實應依證據，故被告否認犯罪事實所持之辯解
      ，縱屬不能成立，仍非有積極證據足以認定其犯罪行為，不能遽為有罪之認定
      （最高法院三十年上字第一八三一號判例意旨參照），是縱令被告壬○○就上
      開彰化縣第六信用合作社帳戶相關款項之匯入轉出均屬知情，亦僅係渠應否與
      其他關係人對告訴人同負民事債務責任問題，既乏其他積極確切之證據足以認
      定其有何詐欺之主觀犯意，依最高法院三十年上字第一八三一號判例意旨，要
      難遽以刑法之詐欺取財罪入渠於罪。
（六）末查本件起訴書就被告壬○○涉犯與丁○○共同詐欺如附表一、二所示支票款
      項部分，除告訴人單一空泛之指訴外，並無其他積極確切證據可佐，且觀諸被
      告丁○○就本件於玉山商業銀行彰化分行個人帳戶代收告訴人支票兌現後所取
      得之款項，亦全數輾轉匯入亞太商業銀行虎尾分行之丁○○個人帳戶，與被告
      壬○○並無關聯，是就此部分亦顯乏證據足資認定被告壬○○與丁○○有何犯
      意聯絡與行為分擔而須同負共同詐欺之責。
四、綜上所述，依公訴人所提出之證據，尚難證明被告壬○○犯有起訴書所載之詐欺
    取財犯行，此外，復查無其他積極確切之證據足認被告壬○○確有公訴人所指之
    前開犯行，就上開遭指訴之犯罪事實容有合理之懷疑存在，基於「罪疑唯輕」之
    刑事法原則，應認不能證明渠已犯罪，揆諸首揭法條及判例意旨，自應就被告壬○○部分諭知無罪之判決。
據上論斷，應依刑事訴訟法第二百九十九條第一項前段、第三百零一條第一項，刑法
第五十六條、第三百三十九條第一項，罰金罰鍰提高標準條例第一條前段，判決如主
文。
本案經檢察官陳德芳到庭執行職務。
中      華      民      國     九十三   年     七      月     二十七    日
                                    臺灣彰化地方法院刑事第三庭
                                        審判長法官  李  進  清
                                        法      官  紀  佳  良
                                        法      官  高  文  崇
右正本證明與原本無異。
如不服本判決，應於判決送達後十日內向本院提出上訴狀( 須附繕本 )。
告訴人或被害人對於判決如有不服具備理由請求檢察官上訴者，其上訴期間之計算係
以檢察官收受判決正本之日期為準。
                                        法院書記官  張  木  松
中      華      民      國     九十三   年      八     月       二      日
刑法第三百三十九條第一項
意圖為自己或第三人不法之所有，以詐術使人將本人或第三人之物交付者，處五年以
下有期徒刑、拘役或科或併科一千元以下罰金。
以前項方法得財產上不法之利益或使第三人得之者亦同。
前二項之未遂犯罰之。
附表一：
編號        發票日期        面  額      支票號碼        付款銀行
一    八十七年四月六日    九十萬元    0000000  華僑銀行彰化分行
二    八十七年四月六日    九十萬元    0000000  華僑銀行彰化分行
三    八十七年四月六日    九十萬元    0000000  華僑銀行彰化分行
四    八十七年五月六日    九十萬元    0000000  華僑銀行彰化分行
五    八十七年五月六日    九十萬元    0000000  華僑銀行彰化分行
六    八十七年五月六日    九十萬元    0000000  華僑銀行彰化分行
七    八十七年五月六日    九十萬元    0000000  華僑銀行彰化分行
八    八十七年五月六日    九十萬元    0000000  華僑銀行彰化分行
九    八十七年五月六日    九十萬元    0000000  華僑銀行彰化分行
十    八十七年五月六日    九十萬元    0000000  華僑銀行彰化分行
附表二：
編號        發票日期        面  額      支票號碼        付款銀行
一    八十七年四月七日      二十二萬  0000000  華僑銀行彰化分行
                            四千一百
                            七十五元
二    八十七年四月十六日    一百七十    0000000  華僑銀行彰化分行
                            五萬元
三    八十七年四月二十八日  一百七十    0000000  華僑銀行彰化分行
                            五萬元
四    八十七年五月十九日    一百萬元    0000000  華僑銀行彰化分行
五    八十七年五月二十七日  一百萬元    0000000  華僑銀行彰化分行
六    八十七年六月十八日    一百五十    0000000  華僑銀行彰化分行
                            萬元
七    八十七年六月二十九日  一百五十    0000000  華僑銀行彰化分行
                            萬元
附表三：
編號           匯款日期             借款金額         實際匯款金額
一          八十四年四月十九日      二百萬元         0000000元
二          八十四年四月二十日      一百萬元           九三四六○○元
三          八十四年五月二十六日    三百萬元         0000000元
四八十四年七月三十一日    二百九十萬元     0000000元
五          八十五年一月三十一日    六十萬元           六○○○○○元
六          八十五年九月二十日      三百萬元         0000000元
七          八十五年九月二十日      二百萬元         0000000元
八          八十五年十月二十二日    五十萬元           五○○○○○元
九          八十六年七月二十八日    一百萬元         0000000元
